臺北高等行政法院判決
　　　　　　　　　　　　　　　　　　 93年度訴字第01553號
　　　　　　　　　　　　　　　.
原　　　告　甲○○
　　　　　　乙○○
　　　　　　丙○○
　　　　　　丁○○
上　一　人
訴訟代理人　壬○○
被　　　告　宜蘭縣政府
代　表　人　戊○○縣長）住同.
訴訟代理人　辛○○
　　　　　　庚○○
　　　　　　己○○
上列當事人間因徵收補償事件，原告不服內政部中華民國93年3
月9日台內訴字第0920007996號訴願決定，提起行政訴訟。本院
判決如下：
    主  文
原告之訴駁回。
訴訟費用由原告負擔。
    事  實
壹、事實概要：
一、緣交通部公路總局為辦理台九線86K+968-88K+000路基拓寬
    工程，需用原告等所有坐落宜蘭縣五結鄉○○段14、15、16
    、17、560地號等土地（下稱系爭土地），報經內政部以民
    國（下同）92年5月20日台內地字第0920007998號函核准徵
    收，被告宜蘭縣政府乃據以92年5月21日府地二字第0920061
    184號公告徵收，公告期間自92年5月22日起至92年6月20日
    止。
二、原告等於公告期間內，以系爭土地（原告異議時漏書560地
    號）地價補償偏低等由，於92年6月16日提出異議，經被告
    提交該縣地價及標準地價評議委員會92年第4次會議復議，
    決議：台九線86K+968-88K+000路基拓寬路段五結鄉○○區
    段部分，92年公告土地現值酌予調整，更正為每平方公尺新
    臺幣（下同）6,200元。嗣被告以92年9月15日府地二字第09
    20113055號函通知原告等，每平方公尺更正為6,200元，應
    補發地價補償差額每平方公尺為300元（含加五成）。原告
    等不服，就系爭土地提起訴願，旋遭駁回，遂向本院提起行
    政訴訟。
貳、兩造聲明：
一、原告聲明求為判決：
(一)、訴願決定及原處分均撤銷，並命被告重新調整地價為每平方
    公尺24,000元。
(二)、訴訟費用由被告負擔。
二、被告聲明求為判決：
(一)、駁回原告之訴。
(二)、訴訟費用由原告負擔。
參、兩造之爭點：
一、原告主張之理由：
(一)、原告等之系爭土地位於台九省道與舊省道交會之三角地帶原
    並未規劃為道路用地，突然即列入交通部公路總局辦理台九
    線86K+968-88K+000路基拓寬辦理公告徵收，其徵收並非作
    拓寬台九線道路路基而是作為公園綠地，與徵收開發興辦事
    業目的不符。
(二)、關於原告等被徵收土地每平方公尺土地徵收補償費為6,200
    元，與相隔8公尺巷道之同（學進）段92號每平方公尺土地
    徵收補償費約35,100元，差距約5倍之多，顯見在同區段、
    同區位、同時間辦理徵收，未獲調整接近毗鄰發放土地徵收
    補償費，極不公平；而且當時曾以每平方公尺2,800元徵收
    ，經92年3月13日起多次向被告陳情，被告旋即以92年5月23
    日府地二字第0920061431號函通知，土地徵收發放補償費調
    為每平方公尺6,000元，原告等不服再提申訴，經92年9月4
    日宜蘭縣地價及標準地價評議委員會議議決：同意每平方公
    尺土地補償費再微調200元，更正每平方公尺為6,200元作為
    土地徵收補償費，和市價差距甚多。
(三)、關於平均地權條例施行細則第63條規定直轄市或縣（市）政
    府依本條例第46條查估土地現值時，對都市計畫公共設施保
    留地之地價，應依所列規定辦理，本條例所列規定第1項前
    段所稱之「保留地處於繁榮街道路線價區段○○○路線價按
    其臨街深度指數計算。」原告等系爭土地應合處於繁榮街道
    路線價區段者，被告不為引用，有剝奪權益之嫌。關於原告
    等提供買賣實際案例「１、宜蘭縣政府於92年5月13日將中
    興農地重劃區○○段636地號土地以每平方公尺約為29,000
    元，由楊榮貴先生予以價購完成。２、毗鄰學新段95地號農
    地，於92年4月19日私人買賣成交價，以每平方公尺約
    16,000元」以上土地區位距原告所有土地位置，相隔不到40
    公尺之買賣案例，不為被告所採納，有違事實認定原則。
(四)、被告之訴願答辯誤導該地理環境區位：
    事實上原告等系爭土地地域區位交通順暢便捷、地段適中、
    土地市價居高不下，有地籍圖謄本可證。由以原告丙○○將
    所有土地學進段（更正前為雙結段873地號）15地號，於79
    年2月22日同意租賃蔡永祈放置機械用地，又原告甲○○所
    有土地學進段17地號，分別於86年3月31日、91年5月1日同
    意租賃林茂讚作停放車輛使用，顯見土地使用活絡，商業無
    限。再加上台九省道及舊省道兩旁周邊，建築物已飽和，商
    店服務業林立，除西邊南側小部份農地未興建外，商業買賣
    活動頻繁，服務業生意興隆熱絡，道路交通集結成轉換樞紐
    便利點可資佐證。92年明知政府要辦理土地徵收，再將區塊
    繁榮地帶硬生生作行政歧視之割裂，致使原告等成政府照顧
    之受害者！政府計畫公共設施須要人民土地，人民都應全力
    配合促成開發，也因如此，政府對要徵收人民土地時應當主
    動調整現值公告地價，以利補償人民損失，惟獨本案未作最
    妥善處理，導致模糊法律保障，形成文筆作戰，補償費明明
    比一般市價低的離譜又不承認改善，反而以人為操縱區○○
    段強加解釋，以似有理實無理之託詞辯駁，忽視原告權益，
    應依前述事實及其經驗按法理研判辦理，始為公平正義，並
    撤銷原處分及訴願決定。另，原告等是對於徵收補償費價額
    過低不服，原告等於92年6月16日向被告提出之異議書未對
    系爭土地中之560地號土地表示不服，該異議書是原告對於
    補償費價額過低表示不服，沒有對於徵收表示不服。原告認
    為從原告提出毗鄰地價格來看，系爭補償費之加成補償過低
    ，應加成至每平方公尺24,000元才合理。
二、被告主張之理由：
(一)、查原告等所有系爭土地，被告於81年3月21日以府建都字第
    26386號公告五結（學進地區）都市計畫（第1次通盤檢討）
    變更綠地為道路用地，交通部公路總局併此次台九線86k+
    968-88k+000路基拓寬工程用地徵收，係基於路口動線規劃
    需要，將計畫施設路口槽化等交通設施，為道路交通工程實
    際需求之用，計畫進度預定於96年12月完工。原告等陳稱該
    用地並非台九線道路路基拓寬而是作為公園綠地乙節，顯與
    事實不符。倘原告對該節不服，依土地徵收條例第3條、第9
    條第1項、第4項規定，得於徵收公告之日起20年內申請照原
    徵收補償價額收回其土地，要與本件補償地價太低無涉。
(二)、次查被告辦理公告土地現值作業，為考量土地所有人稅負負
    擔及徵收補償地價之公平性、合理性，於評議時均建議地價
    評議委員會對徵收與非徵收地區作不同幅度之調整。台九線
    二城至蘇澳路段，奉游院長指示應於92年底拓寬完成。因時
    程緊迫，未及於92年公告土地現值調整，被告為維護被徵收
    土地所有權人權益，於宜蘭縣地價及標準地價評議委員會92
    年3月10日第1次會議時，即主動提交該會更正公告土地現值
    ，俾徵收補償地價符合前開規定反應一般正常交易價格，故
    原告等所有土地由每平方公尺2,800元更正為6,000元，並經
    被告於同年4月7日以府地二字第920041013號公告更正。原
    告等誤認被告曾以每平方公尺2,800元予以徵收補償，係該
    局第4區養護工程處92年2月27日四工用字第920003170號價
    購協調會開會通知單附表內之公告現值以更正前之金額寄發
    ，被告自始均未有以2,800元與原告徵收之事實。況本案更
    正係以全線土地所有權人權益為考量，亦非因原告等不滿意
    每平方公尺2,800元之補償而予以調高。
(三)、又原告等所有系爭土地，位於五結鄉○○○○道中間，因該
    二道路兩側均為學進都市計畫內農業區○○○街東側有九九
    家具專賣店、臨街西側有中古機具專賣店，然並無顯著商業
    活動，故被告92年公告土地現值作業時並未以繁榮街道路線
    價區段劃設，而是併同新、舊省道劃屬編號第1號一般路線
    價區段，估計之區段地價每平方公尺為9,000元，依92年3月
    14日修正前地價調查估計規則第6條、第21條第1項第1、2、
    3、4款、第2、3項、第22條第1項第3款、及第23條第1項第2
    款規定以該路線價區段地價為各宗地單位地價，並依規定以
    該路線價區區地價每平方公尺6,200元為保留地地價
    ，被告依法計算原告等所有土地公告現值，並無錯誤。原告
    等自稱所有土地合於繁榮街道路線價區段標準，並質疑被告
    未依平均地權條例施行細則第63條規定採「保留地處於繁榮
    街道路線價區段○○○路線價按其臨街深度指數計算」，純
    為不諳法令之語。
(四)、另據本條例第22條第1項及第2項規定，原告等在徵收公告期
    間（即92年6月16日），以徵收補償地價偏低為由向被告提
    出異議，並提出鄰近同段636地號、學新段95地號等92年4、
    5月間之買賣契約書，要求被告重新評定，提高補償價格。
    經查案附買賣實例，其中學進段636地號，位於舊街路邊（
    即舊省道邊），92年經劃為編號第3號路線價區段○○○路
    段兩側均為住宅區，調查之一般正常交易價格較高，每平方
    公尺為29,000元，與原告等案例價格相當。而學新段94、95
    地號案例，位於台九省道東側，屬學進都市計畫農業區，經
    被告劃為第117區區對面即為住宅區，繁榮程度
    較本案土地佳，地價自有高、低差異。原告等自稱所有土地
    與該2案例土地位於同一地價區段，地價應相同等語，顯非
    事實。
(五)、被告為釋原告等之疑慮，就所陳地價偏低乙節提交宜蘭縣地
    價及標準地價評議委員會92年9月4日第4次會議復議，並請
    原告等代表到場陳述意見。該會認為彼等所有第1區段○○
    地○道路兩側雖均為農業區，惟東區以家具專賣為主，地價
    應較一般農地高，92年公告土地現值酌予調整，更正為每平
    方公尺6,200元，本件徵收以更正後公告土地現值另加五成
    地價補償，合計補償費每平方公尺為9,300元，已無偏低情
    形。原告等要求以每平方公24,000元予以補償，依法不合。
    另，系爭土地中560地號土地地目為道，為公共設施保留地
    。綜上，系爭土地為農業區非住宅區，所以在推估地價時，
    必須以同為農業區地價才能推估，而原告等提出價格係為住
    宅區非農業區，故評斷農業區價格時其地價會較低，不同使
    用分區要劃分為不同地價區段，而對於原告等提出其他土地
    買賣土地之價格，經查其係屬於住宅區區段，因此價格才會
    較高，有關補償地價之評估被告是依據估價規則來計算地價
    ，原告所提出之買賣土地價額與系爭土地區段不同，不能就
    其價格加以比較。被告對於原告提出系爭土地有出租給他人
    使用從事商業活動部分沒有意見。
(六)、又本案公共設施保留地毗鄰之非公共設施保留地計有同段13
    、18、25-1、26-2、38-1、39-1、42地號，因同屬編號第1
    號路線價區段，92年公告土地現值均為每平方公尺6,200元
    ，平均計算結果並無不同，併予申明。綜上，被告依法辦理
    公告土地現值，並無錯誤，原告等主張無理由。
    理  由
甲、程序方面：
一、按「土地權利關係人對於第十八條第一項之公告有異議者，
    應於公告期間內向該管直轄市或縣 (市)主管機關以書面提
    出。該管直轄市或縣 (市)主管機關接受異議後應即查明處
    理，並將查處情形以書面通知土地權利關係人。被徵收土地
    權利關係人對於徵收補償價額不服前項查處情形者，該管直
    轄市或縣 (市)主管機關得提請地價評議委員會復議，土地
    權利關係人不服復議結果者，得依法提起行政救濟。」土地
    徵收條第22條第1、2項定有明文。
二、經查原告等於公告期間內，以系爭土地地價補償偏低等由，
    於92年6月16日提出異議，雖原告異議時漏書原告甲○○所
    有560地號土地，此固有異議書附於內政部訴願卷可稽。惟
    該異議書係對台九線86K+968-88K+000路基拓寬工程之被徵
    收土地之補償地價不服，且560地號土地係屬畸零地，僅
    3.21平方公尺，比其他14、15、16、17系爭土地，面積甚小
    ，殊有錯誤漏書之可能。玆經被告提交該縣地價及標準地價
    評議委員會92年第4次會議復議之決議係對「台九線
    86K+968-88K+000路基拓寬路段五結鄉區部分，92年
    公告土地現值酌予調整，更正為每平方公尺6,200元」，並
    未分別「14、15、16、17」與560地號土地，此亦有該次復
    議之決議紀錄可稽，是以被告以92年9月15日府地二字第09
    20113055號函對原告甲○○部分，雖僅17地號亦漏書560地
    號，應亦係錯誤漏書，560地號應在地價評議委員會92年第4
    次會議復議之決議調整之範圍。嗣原告提起訴願，即將560
    地號土地包括在內，訴願決定書亦將560地號土地為訴願標
    的物作成決定，足見560地號土地於異議階段應係漏載，既
    於訴願時補正其欠缺，則原告起訴時列560地號土地為本件
    行政訴訟之範圍，其前置程序應無欠缺，本件應就560地號
    土地及14、15、16、17地號土地一併為實體審究。
乙、實體方面：
壹、本件事實經過及爭執要點：
一、緣交通部公路總局為辦理台九線86K+968-88K+000路基拓寬
    工程，需用原告等所有坐落宜蘭縣五結鄉○○段14、15、16
    、17、560地號等系爭土地，報經內政部以92年5月20日台內
    地字第0920007998號函核准徵收，被告宜蘭縣政府乃據以92
    年5月21日府地二字第0920061 184號公告徵收，公告期間自
    92年5月22日起至92年6月20日止。原告等於公告期間內，以
    系爭土地（原告異議時漏書560地號）地價補償偏低等由，
    於92年6月16日提出異議，經被告提交該縣地價及標準地價
    評議委員會92年第4次會議復議，決議：台九線86K+968-88K
    +000路基拓寬路段五結鄉區部分，92年公告土地現值
    酌予調整，更正為每平方公尺6,200元。嗣被告以92年9月15
    日府地二字第09 20113055號函通知原告等，每平方公尺更
    正為6,200元，應補發地價補償差額每平方公尺為300元（含
    加五成）等情，有上開徵收函及公告，異議書、復議決議及
    通知函可查，並為兩造所不爭之事實，堪認為實。
二、原告起訴意旨略謂：原告等系爭土地地域區位交通順暢便捷
    、地段適中、土地市價居高不下，系爭土地附近之學進段
    636地號及學新段95地號之買賣實例均高出補償地價甚多，
    被告在同區段、同區位、同時間辦理徵收，未將系爭土地調
    整接近毗鄰土地地價發放土地徵收補償費，極不公平云云。
三、被告則以：被告92年公告土地現值作業時，是併同新、舊省
    道劃屬編號第1號一般路線價區段，估計之區段地價每平方
    公尺為9,000元，依92年3月14日修正前地價調查估計規則第
    6條、第21條第1項第1、2、3、4款、第2、3項、第22條第1
    項第3款、及第23條第1項第2款規定以該路線價區段地價為
    各宗地單位地價，並依規定以該路線價區區地價每平
    方公尺6,200元為保留地地價，被告依法計算原告等所有土
    地公告現值，並無錯誤。系爭土地因與毗鄰非公共設施保留
    地同屬編號第1號路線價區段，92年公告土地現值均為每平
    方公尺6,200元，平均計算結果並無不同等語置辯。
四、是以本件兩造爭執之要點為：(一)、都市計畫區內之公共設施
    保留地應如何計算其地價？(二)、被告所計算之補償地價有無
    違法？
貳、本院判斷如下：
一、都市計畫區內之公共設施保留地應如何計算其地價？
(一)、按「被徵收之土地，應按照徵收當期之公告土地現值，補償
    其地價。在都市計畫內之公共設施保留地，應按毗鄰非公共
    設施保留地之平均公告土地現值，補償其地價。前項徵收補
    償地價，必要時得加成補償；其加成補償成數，由直轄市或
    縣 (市)主管機關比照一般正常交易價格，提交地價評議委
    員會於評議當年期公告土地現值時評定之。」、「本條例第
    三十條第一項規定之毗鄰非公共設施保留地之平均公告土地
    現值，指毗鄰各非公共設施保留地區段地價之平均數；於每
    年編製土地現值時，依平均地權條例施行細則第六十三條規
    定計算之。」分別為土地徵收條例第30條及同條例施行細則
    第30條第1項所明定。
(二)、關於土地公告現值，現行法係規定於平均地權條例，因此平
    均地權條例關於土地公告現值之規定，於按土地徵收條例辦
    理之土地徵收補償案件亦應適用，要屬當然。則按「直轄市
    或縣（市）政府對於轄區內之土地，應經常調查其地價動態
    ，繪製地價區段圖並估計區段地價後，提經地價評議委員會
    評定，據以編製土地現值表於每年七月一日公告，作為土地
    移轉及設定典權時，申報土地移轉現值之參考；並作為主管
    機關審核土地移轉現值及補償徵收土地地價之依據。」平均
    地權條例第四十六條亦有明定。「直轄市或縣（市）主管機
    關依本條例第46條規定查估土地現值時，對都市計畫公共設
    施保留地之地價，應依左列規定辦理：一、保留地處於繁榮
    街道路線價區段○○○路線價按其臨街深度指數計算。但處
    於非繁榮街道兩旁適當範圍內劃設之一般路線價區段○○○
    路線價為其地價。」為平均地權條例施行細則第63條第1項
    第1款所明定。
(三)、則被告依上開規定計算其地價，自屬合法。
二、被告所計算之補償地價有無違法？
(一)、按「地價之調查應以買賣實例為主‧‧‧」、「劃分地價區
    段時，依左列規定辦理：一、由承辦員攜帶地籍藍圖、地價
    分布圖及地價區段勘查表實地勘查，斟酌地價之差異、當地
    土地使用管制、交通運輸、自然條件、土地改良、公共建設
    、特殊設施、工商活動、房屋建築現況、土地利用現況、發
    展趨勢及其他影響地價因素，於地籍藍圖上，將地價相近、
    地段相連、情況相同或相近之土地劃為同一區段。：：二、
    前款區段界線，應以使用分區或編定使用地類別、使用管制
    、使用情形或道路、溝渠等易於辨識之自然界線為準。三、
    繁榮街道路線價區段，應以裡地線為區段界線。四、一般路
    線價區段，應以適當範圍為區段界線。前項第三款所稱之繁
    榮街道路線價區段，指具有顯著商業活動之繁榮地區，依當
    地發展及地價高低情形劃設之地價區段。第四款所稱之一般
    路線價區段○○○○街道以外已開闢之道路，鄰接該道路之
    土地，其地價顯著較高者，於適當範圍劃設之地價區段。」
    、「估計區段地價時，應依左列規定辦理：：三、無買賣實
    例及收益實例之區段，應於鄰近或適當地區選取兩個以上使
    用分區或編定用地相同，且已依前二款估計出區段地○○區
    段，作為基準地價區段，按影響地價區域因素評價基準表及
    影響地價區域因素評價基準明細表進行區域因素修正，調整
    得出目標地價區區地價，並按區區地價報告
    表。」「宗地單位地價之計算方法如左：：二、其他地價區
    段之土地，以區段地價作為宗地單位地價。」九十二年三月
    十四日修正前地價調查估計規則第六條、第二十一條第一項
    第一、二、三、四款、第二、三項、第二十二條第一項第三
    款、及第二十三條第一項第二款定有明文。
(二)、經查，原告等所有系爭土地，位於五結鄉○○○○道中間，
    因該二道路兩側均為學進都市計畫內農業區○○○街東側有
    九九家具專賣店、臨街西側有中古機具專賣店，然並無顯著
    商業活動，故被告九十二年公告土地現值作業時並未以繁榮
    街道路線價區段劃設，而是併同新、舊省道劃屬編號第一號
    一般路線價區段，估計之區段地價每平方公尺為九、○○○
    元（被證10），並依前揭規定以該路線價區段地價為各宗地
    單位地價。原告等主張所有土地合於繁榮街道路線價區段標
    準，並質疑被告未依平均地權條例施行細則第六十三條規定
    採「保留地處於繁榮街道路線價區段○○○路線價按其臨街
    深度指數計算」，係屬誤會。
(三)、玆地價及標準地價評議委員會九十二年九月四日第四次會議
    復議，認為原告等所有第一區段○○地○道路兩側雖均為農
    業區，惟東區以家具專賣為主，地價應較一般農地高，九十
    二年公告土地現值酌予調整，更正為每平方公尺六、二○○
    元（被證2），本件徵收以更正後公告土地現值另加五成地
    價補償，合計補償費每平方公尺為九、三○○元，已無偏低
    情形。原告等要求以每平方公二四、○○○元予以補償，依
    法不合。
(四)、原告等雖提出鄰近同段六三六地號、學新段九五地號等九十
    二年四、五月間之買賣契約書，主張被告重新評定，提高補
    償價格云云。惟查原告所附買賣實例，其中學進段六三六地
    號，位於舊街路邊（即舊省道邊），是以九十二年經劃為編
    號第三號路線價區段○○○路段兩側均為住宅區，調查之一
    般正常交易價格較高，每平方公尺為二九、○○○元。而學
    新段九四、九五地號案例，位於台九省道東側，屬學進都市
    計畫農業區，經被告劃為第一一七區區對面即為
    住宅區，繁榮程度較本案土地佳，地價自有高、低差異。原
    告等主張所有土地與該二案例土地位於同一地價區段，地價
    應相同等語，並非事實。
(五)、至於原告所主張之：系爭土地之徵收並非作拓寬台九線道路
    路基而是作為公園綠地，與徵收開發興辦事業目的不符云云
    ，係屬對徵收處分違法性之不服，與本件係徵收補償費爭訟
    無關，附此敘明。
丙、從而，被告依首揭規定，為上開地價之計算，並無不合。訴
    願決定遞予駁回，亦無違誤，均應予維持。本件原告訴請「
    訴願決定及原處分均撤銷，並命被告重新調整地價為每平方
    公尺24,000元。」為無理由，應予駁回。
據上論結，本件原告之訴為無理由，爰依行政訴訟法第九十八條
第三項前段，判決如主文。
中　　華　　民　　國　　94　　年　  10　　月　 20  　 日
                       第七庭 審判長 法  官 劉介中
                                     法  官 黃秋鴻
                                     法  官 李玉卿
上為正本係照原本作成。
如不服本判決，應於送達後20日內，向本院提出上訴狀並表明上
訴理由，如於本判決宣示後送達前提起上訴者，應於判決送達後
20日內補提上訴理由書（須按他造人數附繕本）。
中　　華　　民　　國　　94　　年　  10　　月　 20  　 日
                                     書記官 黃明和
